---
title: "AEG"
author: "Montserrat Romero"
date: "9/5/2022"
output: 
  html_document:
    code_folding: hide 
---

El objetivo del presente trabajo es realizar un análisis exploratorio con perspectiva de género utilizando información de la Encuesta Nacional de Ocupación y Empleo (ENOE), elaborada y publicada por el INEGI, para los años 2013 y 2018. El documento que se tomará como base principal para explorar la ENOE en el presente software R sera [@Escoto2021]

### Brecha Salarial
Analizar el mercado laboral desde una perspectiva de genero nos ofrece una serie de fenómenos los cuales presentan problemáticas en donde es diferenciado como viven el trabajo las mujeres en comparación de los hombres. 
En el presente trabajo seleccionaremos el fenómeno de la brecha salarial de genero, la cual es importante definir :

>> "La brecha salarial de género se define como la diferencia entre la mediana de los ingresos de los hombres y de las mujeres en relación con la mediana de los ingresos de los hombres. Los datos se refieren a los empleados a tiempo completo, por un lado, y a los autónomos, por otro" [@OCDE2021]

Para el caso de México, es importante tener en consideración que la brecha salarial presenta patrones espaciales diferenciados porque la estructura productiva del país es heterogénea, juega un papel fundamental las características geográficas , sociales y culturales del territorio.En este sentido, la distinción de los factores sectoriales y territoriales que inciden en la brecha salarial de género se vuelven un elemento clave para comprender la dinámica de este problema y avanzar hacia medidas de política y organización social tendientes a su eliminación.

Así, la investigación propuesta busca responder a la pregunta ¿Cuál es la magnitud de la brecha salarial entre mujeres y hombres a nivel sector de actividad y en las diferentes regiones económicas de México?. Así mismo, nos preguntamos¿cuáles son los principales determinantes económicos y sociodemográficos que explican dicho diferencial salarial?. 

La respuesta a esta pregunta se delinea en la siguiente hipótesis de trabajo:
Entre 2013 y 2018  la brecha salarial de género en el mercado de trabajo mexicano entre las regiones de México ha persistido, esta brecha es mayor en las regiones y actividades en los cuales la participación económica de las mujeres en las actividades fundamentales es menor. De modo que, en este trabajo buscamos llevar a cabo un análisis de los factores sociales, económicos y territoriales que determinan el  nivel de salario, así como su variación en los sectores de actividad de las diferentes regiones económicas que conforman a México, permitirá tener un panorama más completo acerca del cómo se comporta la brecha salarial en el país y los avances que se han logrado para reducirla.




### Primeros pasos trabajando con la ENOE

Antes de comenzar a trabajar es importante cargar nuestras paqueterias: 'tidyverse', 'haven', 'janitor', 'srvyr', 'RColorBrewer', 'wesanderson' y 'sjlabelled' para ello haremos uso de la herramienta 'pacman' la cual nos permite instalar simultáneamente paquetes.

```{r echo=TRUE, message=FALSE, warning=FALSE}

if (!require("pacman")) install.packages("pacman") 

pacman::p_load(tidyverse, haven, janitor, srvyr, RColorBrewer, wesanderson, sjlabelled,kableExtra)
```

En la página de la ENOE es posible encontrar microdatos para descargar y trabajar en diferentes formatos (.csv,.dta,.dbf y .sav) Trabajaremos en este ejercicio con la información en formato .dta

Cargar la información para el primer trimestre del año 2013

```{r echo=TRUE, message=FALSE, warning=FALSE}
sdemt113	<- read_dta("C:/Repositorios/Analisisgenero/Datos ENOE.dta 2013/SDEMT113.dta")
coe1t113	<- read_dta("C:/Repositorios/Analisisgenero/Datos ENOE.dta 2013/COE1T113.dta")
coe2t113	<- read_dta("C:/Repositorios/Analisisgenero/Datos ENOE.dta 2013/COE2T113.dta")
hogt113 	<- read_dta("C:/Repositorios/Analisisgenero/Datos ENOE.dta 2013/HOGT113.dta")
vivt113		<- read_dta("C:/Repositorios/Analisisgenero/Datos ENOE.dta 2013/VIVT113.dta")

```

Cargar la información para el primer trimestre del año 2018

```{r}
sdemt118	<- read_dta("C:/Repositorios/Analisisgenero/Datos ENOE.dta 2018/SDEMT118.dta")
coe1t118	<- read_dta("C:/Repositorios/Analisisgenero/Datos ENOE.dta 2018/COE1T118.dta")
coe2t118	<- read_dta("C:/Repositorios/Analisisgenero/Datos ENOE.dta 2018/COE2T118.dta")
hogt118 	<- read_dta("C:/Repositorios/Analisisgenero/Datos ENOE.dta 2018/HOGT118.dta")
vivt118		<- read_dta("C:/Repositorios/Analisisgenero/Datos ENOE.dta 2018/VIVT118.dta")

```

**Unificar las bases de la ENOE**

Como podemos observar la ENOE se compone de 5 baterías de información la cual incluye datos referentes a :vivienda, hogares, sociodemografico, ocupación y empleo 1 y 2. Podemos realizar la unión utilizando diferentes procedimientos, en este trabajo mostramos una opción:

| Campo | Descripción              |
|-------|--------------------------|
| CD_A  | Ciudad auto representada |
| ENT   | Entidad                  |
| CON   | Control                  |
| V_SEL | Vivienda seleccionada    |
| N_HOG | Número de hogar          |
| H_MUD | Hogar mudado             |
| N_REN | Número de renglón        |

Creamos nuestros identificadores los cuales funcionara como llave para unir nuestras bases.

```{r}
idvivienda<-c("cd_a",	"ent",	"con",	"v_sel")
idhogar<-c("cd_a",	"ent",	"con",	"v_sel","n_hog",	"h_mud")
idpersona<-c("cd_a",	"ent",	"con",	"v_sel","n_hog",	"h_mud",	"n_ren")

```

La primer unión de bases que realizaremos seran 'coe1t113' y 'coe2t113' a partir del 'idpersona'

```{r}
coet13 <-merge(coe1t113,coe2t113, by= idpersona)

```

Algunas variables se repetirán, sin embargo incluran la misma información por lo cual terminaran en .x o .y, podemos eliminar las variables duplicadas.

```{r echo=FALSE, message=FALSE, warning=FALSE}
coet13<-coet13	%>%select(-ends_with(".y"))%>% rename_at(.vars	= vars(ends_with(".x")),.funs	= funs(sub("[.]x$",	"",	.)))	

```

Seguiremos con nuestra unión incluyendo la información 'sdemt113', es importante considerar que uniremos toda la información de las bases y posteriormente limpiaremos las variables duplicadas.

```{r}
sdemcoe13<-merge(sdemt113,coet13,	by=idpersona, all = TRUE)

sdemcoe13<-sdemcoe13	%>% select(-ends_with(".y"))	%>%  rename_at(.vars	= vars(ends_with(".x")),.funs	= funs(sub("[.]x$",	"",	.)))

```

Procederemos a unir las bases de 'vivt113' y 'hogt113'.

```{r}
vivhog13<-merge(vivt113,	hogt113,	by=idvivienda)
vivhog13<-vivhog13	%>% select(-ends_with(".y"))	%>% rename_at(.vars	= vars(ends_with(".x")),.funs	= funs(sub("[.]x$",	"",	.)))

```

Concluimos uniendo todas las bases para tener completa nuestra información de la ENOE para el primer trimestre del año 2013.

```{r}

ENOET113<-merge(vivhog13,	sdemcoe13,	by=idhogar)
ENOET113<-ENOET113	%>% select(-ends_with(".y"))	%>%  rename_at(.vars	= vars(ends_with(".x")),.funs	= funs(sub("[.]x$",	"",	.)))

```

La metodología del INEGI para trabajar con la ENOE indica que la información con la que se podrá trabajar sera aquella que cumpla con el criterio de ser entrevistas validas "r_def=00" y no considerar la residencia "ausente" "c_res=2".

```{r}
ENOET113<-ENOET113%>% filter(r_def==0)	%>% filter(c_res!=2)

```

Repetiremos el mismo procedimiento para obtener la base de datos de la ENOE para el primer trimestre del 2018

```{r include=FALSE}
coet18 <-merge(coe1t118,coe2t118, by= idpersona)

```

```{r include=FALSE}
coet18<-coet18	%>%select(-ends_with(".y"))%>% rename_at(.vars	= vars(ends_with(".x")),.funs	= funs(sub("[.]x$",	"",	.)))	

```

```{r include=FALSE}
sdemcoe18<-merge(sdemt118,coet18,	by=idpersona, all = TRUE)

sdemcoe18<-sdemcoe18	%>% select(-ends_with(".y"))	%>%  rename_at(.vars	= vars(ends_with(".x")),.funs	= funs(sub("[.]x$",	"",	.)))

```

```{r include=FALSE}
vivhog18<-merge(vivt118,	hogt118,	by=idvivienda)
vivhog18<-vivhog18	%>% select(-ends_with(".y"))	%>% rename_at(.vars	= vars(ends_with(".x")),.funs	= funs(sub("[.]x$",	"",	.)))

```

```{r include=FALSE}

ENOET118<-merge(vivhog18,	sdemcoe18,	by=idhogar)
ENOET118<-ENOET118	%>% select(-ends_with(".y"))	%>%  rename_at(.vars	= vars(ends_with(".x")),.funs	= funs(sub("[.]x$",	"",	.)))

```

```{r include=FALSE}
ENOET113<-ENOET113%>% filter(r_def==0)	%>% filter(c_res!=2)
ENOET118<-ENOET118%>% filter(r_def==0)	%>% filter(c_res!=2)

```

Una vez que tenemos completa nuestra base de datos con la que vamos a trabajar podremos eliminar utilizando rm () las bases que utilizamos para realizar la unión.

```{r echo=TRUE}
rm(sdemt113,sdemt118,sdemcoe18,sdemcoe13,coe1t113,coe1t118,coe2t113,coe2t118,coet18,coet13,vivhog18,vivhog13,vivt113,vivt118,hogt113,hogt118)
```

### Análisis Exploratorio

**Selección de variables**

En esta sección trabajaremos con la ENOE completa, se sugiere revisar la primer parte del trabajo para su realización o podrá descargarse del siguiente [enlace](https://drive.google.com/file/d/1zrhl56VIlLGQKXgar08qDMghUAHl7gxC/view?usp=sharing). Se recomienda guardar la descarga en la carpeta en donde se trabaje el proyecto. 

Cargamos la base de datos

```{r}
load("C:/Repositorios/Analisisgenero/ENOE.RData")
```


Crearemos una tabla para cada año en la cual seleccionaremos variables que nos sirvan para realizar nuestro análisis:

Variable Descripción

-   **sex**: Sexo (1)Hombre , (2)Mujer
-   **eda**: Edad
-   **cd_a**: Ciudad autorepresentada
-   **ent** : Edad
-   **niv_ins**: Nivel de instrucción
-   **anios_esc** :Años de escolaridad
-   **clase1**: Clasificación (1)PEA y (2) PENA
-   **clase2**: Clasificación (1) Ocupada y (2)Desocupada
-   **clase3**: Clasificación de la población ocupada
-   **n_hij**: Número de hijas e hijos que nacierón con vida
-   **hij5c**: Clasificación de las mujeres por número de hijos e hijas
-   **e_con**: Estado conyugal
-   **domestico**: Clasificación por condición de actividad e inactividad
-   **rama**: Clasificación de la población ocupada por sector de actividad económica
-   **c_ocu11c**:Clasificación de la población ocupada por condición de ocupación.
-   **scian**: Clasificación de actividades económicas con base en el SCIAN
-   **hrsocup**: Horas laboradas a la semana
-   **ing7c**: Clasificación de la población ocupada por nivel de ingreso
-   **ingocup**: Ingreso mensual
-   **ing_x\_hrs** :Ingreso promedio por hora trabajada.
-   **fac**:Factor de expansión
-   **est_d**: Estrado de diseño
-   **upm**: Unidad primaria de muestreo

**Análisis de tablas**

```{r echo=FALSE}
seleccion_ENOE_13<-ENOET113	%>% select(c(sex,eda,cd_a,ent,niv_ins,anios_esc, clase1,clase2,clase3,n_hij,hij5c,e_con,domestico,rama,c_ocu11c,scian,hrsocup, ing7c,ingocup,ing_x_hrs,fac,est_d,upm))

seleccion_ENOE_18<-ENOET118	%>% select(c(sex,eda,cd_a,ent,niv_ins,anios_esc, clase1,clase2,clase3,n_hij,hij5c,e_con,domestico,rama,c_ocu11c,scian,hrsocup, ing7c,ingocup,ing_x_hrs,fac,est_d,upm))

```

Comenzaremos por observar la proporción de mujeres y hombres

**Tabla1**

```{r echo=FALSE}

kbl(seleccion_ENOE_13%>% mutate(sex=(as_label(sex))) %>% tabyl(sex) %>% adorn_totals %>% adorn_pct_formatting()) %>%   kable_styling()



```

**Tabla 2**

```{r echo=FALSE}

kbl(seleccion_ENOE_18%>% mutate(sex=(as_label(sex))) %>% tabyl(sex) %>% adorn_totals %>% adorn_pct_formatting()) %>%   kable_styling()
```

Es posible identificar que para ambos años la proporción de mujeres y hombres que fueron encuestados es similar, encontrando en ambos años que el número de mujeres es mayor que el de hombres.

Podemos revisar esta misma proporción entre hombres y mujeres con las variables 'clase1','clase2' y 'clase3' , las cuales nos arrojaran información acerca de las características de ocupación de la población . Observemos la proporción de Población Económicamente Activa (PEA) y la Población Económicamente No Activa (PENA).

**Tabla 3**

```{r echo=FALSE}
kbl(seleccion_ENOE_13%>% filter(eda>14 & clase1!=0) %>% mutate_at(vars(clase1, sex), as_label) %>% tabyl(clase1, sex, show_missing_levels=F)) %>% kable_styling()

```

**Tabla 4**

```{r echo=FALSE}
kbl(seleccion_ENOE_18%>% filter(eda>14 & clase1!=0) %>% mutate_at(vars(clase1, sex), as_label) %>% tabyl(clase1, sex, show_missing_levels=F)) %>% kable_styling()
```

La proporción de hombres encuestados que pertenecen a la PEA es casi el doble del total de mujeres , situación contraria a la PENA en la cual la cantidad de mujeres encuestadas que pertenecen a la población no económicamente no activa es casi tres veces mayor a la de los hombres.No hay un cambio significativo al comparar los resultados de ambos años. Es interesante adentrarnos en cada una de las clasificaciones para lograr comprender mejor la información que nos ofrece la encuesta, para ello realizaremos la misma operación pero con la variables 'clase2'

**Tabla 5**

```{r echo=FALSE}
kbl( seleccion_ENOE_13%>% filter(eda>14 & clase2!=0) %>% mutate_at(vars(clase2, sex), as_label) %>% tabyl(clase2, sex, show_missing_levels=F )) %>% kable_styling()

```

**Tabla 6**

```{r echo=FALSE}
kbl( seleccion_ENOE_18%>% filter(eda>14 & clase2!=0) %>% mutate_at(vars(clase2, sex), as_label) %>% tabyl(clase2, sex, show_missing_levels=F )) %>% kable_styling()
```

Es posible identificar que la proporción de mujeres encuestadas que se encuentran laborando es menor al de los hombres en una proporción muy alta. Situación que de misma manera que con "clase1" ocurre tanto para el año 2013 como 2018.

Del año 2013 al año 2018 existe un incremento de la población ocupada, disminuyendo la desocupación. En esta variable si bien es posible identificar que los hombres tienen mayores valores de desocupación, su proporción con respecto a las mujeres no difiere en grandes cantidades. Situación contraria entre la población ocupada, en donde el número de mujeres ocupadas es menor considerablemente con respecto de la población masculina.

Ahora utilizaremos las variables 'rama' y 'scian' para lograr identificar los sectores en los que se emplean en mayor proporción las mujeres y en cuales los hombres.

Primero lo haremos con 'rama'

**Tabla 7**

```{r echo=FALSE}
ramas13<-seleccion_ENOE_13	%>% filter(clase2==1 & eda>14)	%>%	mutate_at(vars(rama,	sex),	as_label)	%>%	tabyl(rama,	sex,	show_missing_levels=F	)	%>% adorn_totals(c("col",	"row"))	%>% adorn_percentages("col")	%>% adorn_pct_formatting()

kbl(ramas13) %>% kable_styling()

```


**Tabla 8**

```{r echo=FALSE}
ramas18<-seleccion_ENOE_18	%>% filter(clase2==1 & eda>14)	%>%	mutate_at(vars(rama,	sex),	as_label)	%>%	tabyl(rama,	sex,	show_missing_levels=F	)	%>% adorn_totals(c("col",	"row"))	%>% adorn_percentages("col")	%>% adorn_pct_formatting()

kbl(ramas18) %>% kable_styling()

```

Al observar los resultados es posible es notable que las actividades del sector primario son realizadas mayoritariamente por los hombres, mientras que en el sector servicios se logra identificar que no solamente tienen un porcentaje elevado de población trabajadora, tanto hombres como mujeres, sin embargo es notable que hay una mayor presencia de mujeres. Como primer idea al realizar estas proporciones se puede plantear de idea que las mujeres están integradas a actividades que representan menor trabajo físico en comparación a las actividades en las cuales hay mas hombres empleados.

Desagregaremos un nivel mas y observaremos esta misma clasificación pero con la variable SCIAN , esta representa la clasificación de actividades según el sistema de clasificación de América del Norte.

**Tabla 9**

```{r echo=FALSE}
scian13<-seleccion_ENOE_13	%>% filter(clase2==1 & eda>14)	%>%	mutate_at(vars(scian,	sex),	as_label)	%>%	tabyl(scian,	sex,	show_missing_levels=F	)	%>% adorn_totals(c("col",	"row"))	%>% adorn_percentages("col")	%>% adorn_pct_formatting()

kbl(scian13) %>% kable_styling()

```


**Tabla 10**

```{r echo=FALSE}
scian18<-seleccion_ENOE_18	%>% filter(clase2==1 & eda>14)	%>%	mutate_at(vars(scian,	sex),	as_label)	%>%	tabyl(scian,	sex,	show_missing_levels=F	)	%>% adorn_totals(c("col",	"row"))	%>% adorn_percentages("col")	%>% adorn_pct_formatting()

kbl(scian18) %>% kable_styling()

```


La información que obtenemos complementa la información por rama, la presencia de hombres esta en las actividades relacionadas a la agricultura, el transporte, la construcción y comercio al por mayor. Mientras las mujeres laboran principalmente en servicios, es importante identificar que las actividades que realizan los hombres según las tablas presentadas están relacionadas por la exigencia de un mayor esfuerzo físico, mientras que las realizadas por mujeres implican aptitudes relacionadas con el trato y cuidado de personas. Aun es pronto para realizar conclusiones, sin embargo podría ser un primer esbozo de la relación que presentan los estereotipos de género que son enseñados e inculcados generacionalmente. Podemos comenzar a plantear una pregunta que se  podrá responder mas adelante: ¿Influirá la diferencia de actividades económicas que realizan los hombres y las mujeres con el incremento o disminución de la brecha salarial?.

Analicemos esta información a nivel entidad.

**Hombres 2013**

```{r}
rama_ent13 <- seleccion_ENOE_13%>% filter(eda>14 & clase1!=0) %>% mutate_at(vars(ent,clase1, sex), as_label) %>% tabyl(ent,clase1, sex, show_missing_levels=F)%>% adorn_totals(c("col",	"row"))	%>% adorn_percentages("col")	%>% adorn_pct_formatting()

#hombre

kbl(rama_ent13$Hombre) %>% kable_classic()

```

**Mujeres 2013**

```{r}
rama_ent13 <- seleccion_ENOE_13%>% filter(eda>14 & clase1!=0) %>% mutate_at(vars(ent,clase1, sex), as_label) %>% tabyl(ent,clase1, sex, show_missing_levels=F)%>% adorn_totals(c("col",	"row"))	%>% adorn_percentages("col")	%>% adorn_pct_formatting()

#hombre

kbl(rama_ent13$Mujer) %>% kable_classic()

```



**Actividades por entidad hombres 2013**

```{r echo=FALSE}
rama_ent13<- seleccion_ENOE_13%>% filter(eda>14, sex==1 & clase2==1 ) %>% mutate_at(vars(ent,rama,sex),as_label) %>% tabyl(ent,rama,sex,show_missing_levels=F)%>% adorn_totals(c("col",	"row"))	%>% adorn_percentages("col")	%>% adorn_pct_formatting()

kbl(rama_ent13) %>% kable_styling()
```


**Actividades por entidad mujeres 2013**

```{r echo=FALSE}
rama_ent13<- seleccion_ENOE_13%>% filter(eda>14, sex==2 & clase2==1 ) %>% mutate_at(vars(ent,rama,sex),as_label) %>% tabyl(ent,rama,sex,show_missing_levels=F)%>% adorn_totals(c("col",	"row"))	%>% adorn_percentages("col")	%>% adorn_pct_formatting()

kbl(rama_ent13) %>% kable_styling()
```









Para lograr apreciar mejor esta información podemos analizarlo a través de gráficos.

```{r}
seleccion_ENOE_13 %>% mutate(sex=(as_label(sex))) %>% dplyr::filter(clase1==1& eda>14) %>% dplyr::group_by(ent,sex) %>%  dplyr::summarise(oc_ent_sex=sum(fac)) %>% dplyr::group_by(sex) %>% dplyr::summarise(emp_sex=sum(oc_ent_sex)) %>% dplyr::mutate(caso=1) %>%  ggplot2::ggplot()+geom_col(aes(x=as_factor(caso),y=emp_sex,fill=as_factor(sex)),position="fill")+labs(x="Total nacional", y="Participación",title = "Grafico 1", cex.main=3)

```


