---
title: "AEG"
author: "Montserrat Romero"
date: "9/5/2022"
editor_options: 
  markdown: 
    wrap: 72
---

# Introducción

Sobre el mercado laboral mexicano existen estudios con diversos
enfoques. Algunos se centran en la informalidad, en uno de los rasgos
característicos de las economías en desarrollo (**Bargain y Kwenda,
2010**). Otros, han indagado las condiciones laborales en el sector
servicios y el proceso de terciarización que ha conducido a que en este
sector se ocupe la mayor parte de la fuerza laboral en nuestro país
(**Ariza y De Oliveira, 2013**). Incluso hay algunos que han indagado
sobre los efectos que ha tenido el crimen organizado y la violencia
sobre las horas trabajadas (**BenYishay y Pearlman, 2013**).

Hasta hace un par de décadas, en los análisis sobre el mercado de
trabajo usualmente no se hacía distinción en términos de la
participación de hombres y mujeres. Esta situación puede ocultar
fenómenos asociados con la particularidad de la condición femenina. Son
justamente los estudios desde la perspectiva de genero donde se busca
analizar las particularidades que inciden en la participación de la
mujer en el mercado de trabajo, así como las diferencias específicas de
dicha participación en comparación con los varones.

Un elemento de particular interés es el relacionado con la denominada
brecha salarial de género. Para nuestro país, múltiples estudios se han
hecho en torno a este tópico. Algunos sostienen que si bien ha existido
un diferencial salarial entre hombres y mujeres, esta diferencia se
explica más bien por los logros laborales que por cuestiones
directamente vinculadas al género (Brown1999). Otros estudios hacen
explícito incluso la existencia de discriminación salarial por genero,
misma que existe con independencia del grado de estudios, si bien es
menor entre la población con estudios superiores (Cacciamali y Tatei,
2012). Desde una perspectiva más amplia, Gámez-Arroyo y Rosas-Rojas
(2015) refieren la existencia de múltiples determinantes de los
diferenciales salariales, entre los que, además del sexo y la educación
formal, se cuenta la edad, el tamaño de la empresa, el sector de
ocupación y la pertenencia a sindicados; ellos no encuentran que el sexo
sea un elemento determinante en los diferenciales, pero sí hallan cierto
componente regional dado por la ciudad. Estos elementos ponen de
manifiesto no sólo que aún hay elementos qué indagar pues las
investigaciones no son plenamente concluyentes; además, revelan que es
imprescindible incorporar los componentes de distinción por regiones,
debido a que las características espaciales de nuestro país son
diversas.

En el presente avance de investigación se lleva a cabo un análisis
exploratorio de datos con perspectiva de genero de variables
relacionadas con el mercado laboral, haciendo énfasis en sus elementos
espaciales. El objetivo de esta exploración es identificar la existencia
de la brecha salarial de género y su comportamiento distinguiendo entre
sectores económicos y entidad federativa, a través de la metodología
propuesta por [@Escoto2021]. Se utiliza la Encuesta Nacional de
Ocupación y Empleo (ENOE) que elabora el Instituto Nacional de
Estadística y Geografía (INEGI) del primer trimestre de 2013 y 2018. De
manera provisional, se postula como hipótesis de este trabajo que la
brecha salarial entre hombres y mujeres no sólo existe y se ha
incrementado, sino que ésta será mayor en los sectores que exhiban mayor
especialización relativa; además, dicha brecha se habría incrementado
entre 2013 y 2018. Así, este avance de investigación es de carácter
esencialmente descriptivo y permitirá plantear las características
básicas de la ocupación a nivel entidad federativa desde una perspectiva
de género.

Por otro lado, uno de los aspectos innovadores de este proyecto es que
busca que ser completamente reproducible, lo que significa que cualquier
persona que consulte nuestro documento, pueda por su propia cuenta
obtener exactamente los mismos resultados utilizando la base de datos
proporcionada y el código que acompaña este reporte. Lo que resta de
este documento se divide en 3 secciones; en la primera, se lleva a cabo
una revisión documental sobre los mercados de trabajo desde la
perspectiva de género tratando de identificar la posición del debate en
torno a la brecha salarial; en la siguiente, se lleva a cabo la
exploración de la información de la ENOE a través de sus datos
muestrales donde se indagará la presencia de la brecha salarial de
género y se comentarán los resultados de las herramientas de
exploración, finalmente, en la última sección, llevamos a cabo un
recuento de los principales hallazgos, lo que permitirá delimitar con
mayor precisión la hipótesis de investigación para los pasos futuros.

# 1. Diferencial salarial de género: algunos elementos teóricos

Analizar el mercado laboral desde una perspectiva de género nos permite
evidenciar una serie de fenómenos que de otro modo pasarían inadvertidos
y revela la problemática específica que viven las mujeres. En nuestro
estudio, buscamos centrar la atención en la brecha salarial de género
que, según la [@OCDE2021] "se define como la diferencia entre la mediana
de los ingresos de los hombres y de las mujeres en relación con la
mediana de los ingresos de los hombres".

Entre los elementos teóricos que pueden contribuir a explicar la brecha
salarial de género se cuenta la teoría del capital humano. En ella se
plantea la importancia en la inversión en educación, formación y
habilidades ya que éstas se relacionan positivamente con el salario a
través de la productividad ([@Schultz1960; @Becker1964]). Diversos
estudios han tratado de explicar la brecha salarial desde esta
perspectiva, como los trabajos de [@Flores2004] en el cual se encontró
que la productividad marginal de las mujeres en comparación con la de
los hombres explica solamente el 15% de la diferencia salarial, el 85%
restante se debe a otras causas que no están ligadas al nivel de
productividad. Mientras que el trabajo de [@ANKER1997] analiza tres
enfoques (capital humano, enfoque de parcelación y una aproximación
desde una corriente del feminismo) que pueden dar explicación a la
segregación y desigualdades entre hombres y mujeres que se dan en el
mercado de trabajo. Como se mencionó, el enfoque de capital humano,
explicaría que las mujeres están en puestos de trabajo menos calificados
debido a que tienen menor formación y capacitación académica en
comparación de los hombres y, por tanto, reciben salarios menores, en
tanto, las teorías feministas explican por qué se presentan menos
oportunidades educativas a las mujeres.

Lo anterior lleva a cuestionar los postulados neoclásicos en los cuales
se explica que la productividad de los factores determina su
retribución: si no es la productividad, ¿cuáles son las razones por las
que el salario de las mujeres es menor al de los hombres?

En economía, se han ido incorporando en los últimos años enfoques
explicativos sobre la dinámica de los procesos económicos que
explícitamente discuten la condición femenina en el sistema económico y,
particularmente, en el mercado de trabajo. Así, desde la economía
feminista se identifican las diferencias sustanciales que existen entre
la mujer y el hombre en el ámbito público, es decir la incorporación de
la mujer en el espacio laboral trae consigo la búsqueda de la equidad en
los espacios de trabajo. Dentro de la economía feminista surge la
identificación de las diferencias salariales entre mujeres y hombres,
así como el denominado "techo de cristal", el cual se refiere a las
limitantes u obstáculos que se presentan dentro de las organizaciones
dificultando o impidiendo que las mujeres ocupen puestos de alta
dirección y avancen en el ecalafón laboral [@Mujeres2019].

De la misma forma, dentro de este enfoque se identifica la segregación
ocupacional por sexo, la cual esta ligada a las construcciones sociales
en cuanto a lo que implica ser mujer u hombre, pues marca cuáles deben
los roles en la sociedad que deberían ocupar hombres y mujeres y, por lo
tanto, qué trabajos son mas adecuados según el género construido
alrededor, ya sea femenino o masculino [@Kabeer1998]. Las causas que
llevan a la disparidad entre los ingresos que reciben mujeres y hombres
están ligadas a estructuras de pensamiento que han definido la forma en
la que se reproduce la sociedad, siendo estas patriarcales, jerárquicas
y opresivas.

En México, hay multiples factores que están relacionados con la
desigualdad salarial entre mujeres y hombres; el Instituto Nacional de
las Mujeres (INMUJERES) presentó en el año 2016 un informe en el cual
analiza las brechas de genero y el ingreso según el tamaño de la
localidad, la escolaridad, la actividad económica desempeñada y las
horas laboradas. Se encontró que para las localidades de 100,000 o más
habitantes la brecha se reducía y los ingresos aumentaban, situación muy
diferente a aquellas localidades con menos de 2,500 habitantes en donde
los ingresos son menores y la brecha salarial es mayor. En cuanto a la
escolaridad se presenta un comportamiento contrario a lo que se
esperaría desde la perspectiva de la teoría del capital humano, ya que
si bien es cierto que entre mayor sea el grado de estudios, menor es la
brecha salarial de género, ésta no disminuye de forma notable con la
formación profesional: la diferencia salarial entre hombres y mujeres
que son profesionistas ascendió a 35.1%, en tanto que la de las personas
que no concluyeron la preparatoria fue de 37.8%, en ambos casos, en
favor de los hombres. Más aún, la menor brecha salarial se presenta
entre las personas que tienen una carrera técnica o normal (25.4%) con
un diferencial negativo de \$2,200.00 de percepción salarial de las
mujeres.

Respecto a la actividad económica , la brecha es mayor en las
actividades primarias llegando casi a 70%, es decir, las mujeres
perciben un ingreso menor que los hombres hasta de casi tres cuartas
partes en actividades relacionadas con la ganadería, agricultura, caza y
pesca. En contraste, las actividades administrativas son las que
presentan una menor brecha (10.5%), es decir, los hombres ganan \$700.00
más que las mujeres [@INMUJERES2016].

# 2. La brecha salarial de género en México: estudios recientes

Sin duda, México es un país desigual en múltiples dimensiones, de lo que
da cuenta el índice de Gini cuyo nivel es el más alto para nuestro país
entre aquellos que integran la OCDE. El fenómeno de la desigualdad se
exacerba cuando las crisis económicas irrumpen y pone de manifiesto la
mayor vulnerabilidad de algunos grupos sociales, como las mujeres
(**Horbath y Gracia, 2014**). Más aún, esta desigualdad se evidencia
también en lo tocante a la brecha salarial de género que en 2014 alcanzó
un nivel de 26% **(Ayala-Gaytán y Capa Cantú, 2019)**.

Si bien entre la última década del siglo XX y la primera del siglo XXI,
la participación de las mujeres casadas en la generación del ingreso
doméstico aumentó de 13% a 23% y "el aumento del empleo femenino ha
contribuido a una disminución de la desigualdad de ingresos familiares a
través de una mayor participación laboral de mujeres casadas en familias
pobres" (**Campos-Vázquez, Hincapié, Rojas-Valdés, 2012**, p. 66) esto
podría ser un signo de un deterioro de las condiciones de vida generales
de las familias de menores ingresos en la medida en que más miembros de
la unidad familiar deben sumarse al mercado laboral para mantener su
nivel de ingresos.

Dentro de los trabajos que han tratado los diferenciales salariales
entre hombres y mujeres en México se encuentra el **Alarcón y McKinley
(1994)** quienes apuntan que, en efecto, la brecha salarial existe y que
ésta se ha incrementado como resultado del proceso de cambio estructural
asociado a la apertura económica, durante los últimos años de la década
de los ochenta del siglo pasado y los primeros de la de los noventa, en
el contexto del proceso de apertura que antecedió la firma del tratato
de libre comercio de América del Norte. En sintonía con el estudio
anterior, **Brown 1999** reconoce la existencia de esta brecha salarial,
pero dicha diferencia es más bien atribuida a los denominados logros
laborales y no al género, al menos durante el citado periodo.

**Mendoza-González, Cardero-García y Ortiz-García (2017)** realizan un
análisis a largo plazo, entre 1987 y 2015, de los diferenciales
salariales del ingreso para hombres y mujeres a través del método
Oaxaca-Blinder. Ellos analizan factores asociados al capital humano a
través de datos d la ENEU y la ENOE. Como resultados se encuentra que el
patrón de comportamiento de los diferenciales del ingreso laboral por
hora y sexo no presentan una tendencia regular, sino que varían a lo
largo del periodo de estudio. Destaca que, si bien dicha brecha es
irregular, ha estado presente durante los años considerados. Los
determinantes del capital humano empleados como factores del diferencial
salarial tuvieron también comportamientos diferentes, mostrando de igual
manera, relevancia por épocas concretas y no presentando una tendencia
en su efecto al ingreso por hora entre hombres y mujeres.

Otros estudios hacen explícito incluso la existencia de discriminación
salarial por genero, misma que existe con idependencia del grado de
estudios, si bien es menor entre la población con estudios superiores
(Cacciamali y Tatei, 2012). Desde una perspectiva más amplia,
Gámez-Arroyo y Rosas-Rojas (2015) refieren la existencia de múltiples
determinantes de los diferenciales salariales, entre los que, además del
sexo y la educación formal, se cuenta la edad, el tamaño de la empresa,
el sector de ocupación y la pertenencia a sindicados; ellos no
encuentran que el sexo sea un elemento determinante en los
diferenciales, pero sí hallan cierto componente regional dado por la
ciudad.

Para el caso de México, es importante tener en consideración que la
brecha salarial presenta patrones espaciales diferenciados porque la
estructura productiva del país es heterogénea, por lo que las
características geográficas, sociales y culturales del territorio juegan
un papel relevante y condicionan dichas diferencias. En este sentido, la
distinción de los factores sectoriales y territoriales que inciden en la
brecha salarial de género se vuelven un elemento clave para comprender
la dinámica de este problema y avanzar hacia medidas de política y
organización social tendientes a su eliminación.

Entre los trabajos que asumen un enfoque espacial en la búsqueda de los
determinantes de la brecha salarial de género se encuentra el de
**Rodríguez-Pérez y Limas-Hernández (2017)**. En su investigación
analizan la diferenciación salarial entre hombres y mujeres
dividiendolos n los diferentes campos profesionales, es decir, se toma
como muestra a la población con estudios superiores en 2015. Esta
investigación también considera la influencia de la región en el salario
de las personas profesionistas, utilizando el grado de apertura
comercial como criterio para clasificar las regiones. La metodología
empleada es de nueva cuenta la técnica Oaxaca-Blinder con corrección por
sesgo de selección Heckman y el método DiNardo ,Fortin , Lemieux para
realizar el análisis. Como principales resultados obtenidos se encontró
que las mujeres han incrementado su participación en el mercado laboral
y han tenido mayor acceso a estudios superiores, sin embargo, el salario
que perciben es menor al de los hombres. Se identifica también la
influencia de la región y patrones relacionados con el género determinan
el nivel salarial de mujeres y hombres.

Por su parte, **Andrés-Rosales, Czarnecki y Mendoza-González (2019)**
llevan a cabo un estudio entre las zonas metropolitanas de México entre
2005 y 2018 en busca de la brecha salarial de género, haciendo énfasis
en en el sector servicios. En su estudio, evidencian relevantes aspectos
espaciales en la medida en que las regiones menos favorecidas son
también aquellas en las que el diferencial salarial no sólo es mayor,
sino que también ha crecido.

Otros trabajos han explorado los efectos del crecimiento de los
componentes del PIB por el lado de la demanda en la brecha salarial de
género **(Ayala-Gaytán y Capa Cantú, 2019)** y se encuentra que el
consumo privado incide positivamente en los ingresos laborales, afecta
sólo marginalmente el ingreso laboral de las mujeres, por lo que tiene
poco efecto en la disminución de la brecha salarial, en tanto "La
creación de ingresos laborales que produce el incremento de la
inversión, aunque importante, aumenta notoriamente las brechas de
ingresos a favor de los hombres" (p. 419)

# 3. Metodología

Se realizara un análisis exploratorio de datos, un enfoque basado en el
uso de herramientas gráficas y el cálculo de estadísticos descriptivos
que tiene por objeto conocer la estructura subyacente del conjunto de
información utilizado, así como plantear y resolver preguntas con el
objeto de delimitar con precisión un modelo explicativo parsimonioso
[@Croarkin2014]. La exploración es lelvada a cabo mediante el software
libre R [@RSoftware] y las populares paqueterías para el análisis de
información y ciencia de datos `Tidyverse` [@tidyverse2019], y un
paquete especializado en herramientas para el análsis regional,
*Regional economic analysis toolbox*, `REAT` [@REAT2019].

Se sigue de cerca en esta sección, el trabajo de [@Escoto2021] , en el
cual presentan múltiples herramientas para el tratamiento y
visualización de información sobre el mercado laboral en México con
base en la ENOE. La estructura de esta sección del trabajo sera la siguiente: se comenzara con el análisis de algunas características demográficas de la muestra , posteriormente con tablas de frecuencias se revisaran variables relacionadas con el mercado laboral, se inclura la taza de participación económica. Por ultimo nos introduciremos en la medición y comparación de los ingresos entre hombres y mujeres. Se utilizaran de tablas de
frecuencias, medidas centrales y de dispersión, así como gráficos
para conocer la estructura sociodemografica y laboral. Posteriormente se utilizara la inferencia estadística para elaborar la ultima parte de la sección, relacionada con salarios. 

Los datos corresponden a la la Encuesta Nacional de Ocupación y Empleo
(ENOE) que elabora trimestralmente el INEGI. Se utiliza la información
del primer trimestre 2013 y 2018. En lo que sigue, se muestran un
conjunto de gráficos y tablas que tienen por objeto indagar sobre las
características sociodemográficas y económicas de la población ocupada a
nivel entidad federativa, distinguiendo entre hombres y mujeres con el
objeto de identificar: i) la magnitud de la brecha salarial por sector y
entidad, además de mostrar el comportamiento de algunas variables
presumiblemente vinculadas a ella.

Una de las características de este trabajo es que busca ser
completamente reproducible, es decir, que el lector pueda replicar uno a
uno los resultados obtenidos en este trabajo utilizando la información
original y el código que lo acompaña. Este esfuerzo se enmarca en la
lógica de la denominada *ciencia abierta* [@OpenScience2011;
@OpenScience2013].

*Creo que no será necesario dejar este listado de variables;o bien, lo
conveniente será consignarlo en una tabla.*

Debido al interes del presente trabajo no se utilizara la ENOE completa, se realizara una selección de variables representativa slas cuales se enlistan a continuación:


|  ^*Variable*^  |                                       ^*Descripción*^                                       |                     ^*Tipo*^                     |
|:------:|:--------------:|:-----------:|
|    ^*sex*^     |                              ^*Sexo\ (1)Hombre\ ,\ (2)Mujer,*^                              |                  ^*"numeric"*^                   |
|    ^*eda*^     |                                          ^*edad*^                                           |                  ^*"numeric"*^                   |
|    ^*cd_a*^    |                                ^*ciudad\ autorepresentada*^                                 | ^*"haven_labelled",\ "vctrs_vctr"\ ,\ "double"*^ |
|    ^*ent*^     |                                         ^*entidad*^                                         | ^*"haven_labelled",\ "vctrs_vctr"\ ,\ "double"*^ |
|  ^*niv_ins*^   |                                 ^*nivel\ de\ instrucción*^                                  | ^*"haven_labelled",\ "vctrs_vctr"\ ,\ "double"*^ |
| ^*anios_esc*^  |                                  ^*años\ de\ escolaridad*^                                  |                  ^*"numeric"*^                   |
|   ^*clase1*^   |       ^*clasificación\ de\ la\ población\ en\ PEA\ económicamente\ activa\ y\ PNEA*^        | ^*"haven_labelled",\ "vctrs_vctr"\ ,\ "double"*^ |
|   ^*clase2*^   | ^*clasificación\ de\ la\ población\ ocupada\ ,desocupada,\ disponible\ y\ no\ disponible.*^ | ^*"haven_labelled",\ "vctrs_vctr"\ ,\ "double"*^ |
|   ^*n_hij*^    |                  ^*número\ de\ hijas\ e\ hijos\ que\ nacieron\ con\ vida*^                  | ^*"haven_labelled",\ "vctrs_vctr"\ ,\ "double"*^ |
|   ^*hij5c*^    |            ^*clasificación\ de\ las\ mujeres\ por\ número\ de\ hijos\ e\ hijas*^            | ^*"haven_labelled",\ "vctrs_vctr"\ ,\ "double"*^ |
|   ^*e_con*^    |                                    ^*estado\ conyugal*^                                     | ^*"haven_labelled",\ "vctrs_vctr"\ ,\ "double"*^ |
| ^*domestico*^  |              ^*clasificación\ por\ condición\ de\ actividad\ e\ inactividad*^               | ^*"haven_labelled",\ "vctrs_vctr"\ ,\ "double"*^ |
|    ^*rama*^    |    ^*clasificación\ de\ la\ población\ ocupada\ por\ sector\ de\ actividad\ económica*^     | ^*"haven_labelled",\ "vctrs_vctr"\ ,\ "double"*^ |
|  ^*c_ocu11c*^  |        ^*clasificación\ de\ la\ población\ ocupada\ por\ condición\ de\ ocupación.*^        | ^*"haven_labelled",\ "vctrs_vctr"\ ,\ "double"*^ |
|   ^*scian*^    |          ^*clasificación\ de\ actividades\ económicas\ con\ base\ en\ el\ SCIAN*^           | ^*"haven_labelled",\ "vctrs_vctr"\ ,\ "double"*^ |
|  ^*hrsocup*^   |                             ^*horas\ laboradas\ a\ la\ semana*^                             |                  ^*"numeric"*^                   |
|   ^*ing7c*^    |           ^*clasificación\ de\ la\ población\ ocupada\ por\ nivel\ de\ ingreso.*^           |                  ^*"numeric"*^                   |
|  ^*ingocup*^   |                                    ^*Ingreso\ mensual*^                                     |                  ^*"numeric"*^                   |
| ^*ing_x\_hrs*^ |                        ^*ingreso\ promedio\ por\ hora\ trabajada.*^                         |                  ^*"numeric"*^                   |
|    ^*fac*^     |                                  ^*factor\ de\ expansión*^                                  |                  ^*"numeric"*^                   |
|   ^*est_d*^    |                                   ^*estrato\ de\ diseño*^                                   |                  ^*"numeric"*^                   |
|    ^*upm*^     |                             ^*unidad\ primaria\ de\ muestreo*^                              |                  ^*"numeric"*^                   |

# 4. Análisis Exploratorio: Resultados

El conjunto de información utilizado en este documento es puesto a
disposición del lector para que, siguiendo su propia estructura, pueda
replicar por su propia cuenta cada uno de los cuadros y gráficas aquí
presentados. La base de datos puede ser descargada de [este
enlace](https://drive.google.com/file/d/1zrhl56VIlLGQKXgar08qDMghUAHl7gxC/view?usp=sharing)
y guardarla en la carpeta del proyecto.

## Elementos preliminares: paquetes usados y carga de la base

El conjunto de paquetes utilizados en esta exploración está compuesto
por `tidyverse`, `haven`, `janitor`, `srvyr`, `RColorBrewer`,
`wesanderson` y `sjlabelled`, todos ellos son cargados a través de
\`pacman:

```{r echo=TRUE, message=FALSE, warning=FALSE}
if (!require("pacman")) install.packages("pacman") 
pacman::p_load(tidyverse, haven, janitor, srvyr, RColorBrewer, wesanderson, sjlabelled,plotly,kableExtra)
```

En tanto, la base de datos se carga con:

```{r}
load("ENOE.RData")
```

*Breve descripción de la base de datos: cuántas variables la integran,
su tamaño, etcétera*
Las bases de datos con las que trabajaremos sera la Encuesta Nacional de Ocupación y Empleo, para el primer trimestre del 2013 y 2018. La ENOE esta compuesta por 5 encuestas que recogen información relacionada con: Hogar, Vivienda, Sociodemografico, Ocupación y Empleo 1 y 2.
El tamaño de nuestras bases sera de 385,792 y 383,437 observaciones respectivamente para 2013 y 2018, con 393 variables. Es importante aclarar que cada una de las observaciones representa a un individuo encuestado, lo cual indica que nuestra muestra es del tamaño de las observaciones.

Para comenzar el análisis, se generarán un par de bases de datos
auxiliares, a partir de la base original. Estas bases contendrán sólo
las variables de interés enlistadas en la sección anterior y que son
relevantes para llevar a cabo la exploración en los términos propuestos.
Para ello, se recurre al siguiente segmento de código:

```{r echo=FALSE}

seleccion_ENOE_13<-ENOET113	%>% select(c(sex,eda,cd_a,ent,niv_ins,anios_esc, clase1,clase2,clase3,n_hij,hij5c,e_con,domestico,rama,c_ocu11c,scian,hrsocup, ing7c,ingocup,ing_x_hrs,pos_ocu,fac,est_d,upm))

seleccion_ENOE_18<-ENOET118	%>% select(c(sex,eda,cd_a,ent,niv_ins,anios_esc, clase1,clase2,clase3,n_hij,hij5c,e_con,domestico,rama,c_ocu11c,scian,hrsocup, ing7c,ingocup,ing_x_hrs,pos_ocu,fac,est_d,upm))

```

**4.1 Características sociodemográficas** 

A partir de dichas bases se podrá conocer algunas características de nuestra muestra, se construyen las Tablas 1 y 2, donde se
presenta la proporción de hombres y mujeres encuestados para el primer
trimestre del 2013 y 2018.

**T1. Proporción de hombres y mujeres encuestados , 2013**

```{r echo=TRUE}

kbl(seleccion_ENOE_13%>% mutate(sex=(as_label(sex))) %>% tabyl(sex) %>% adorn_totals %>% adorn_pct_formatting()) %>% kable_classic()
```

**T2. Proporción de hombres y mujeres encuestados , 2018**

```{r echo=TRUE}

kbl(seleccion_ENOE_18%>% mutate(sex=(as_label(sex))) %>% tabyl(sex) %>% adorn_totals %>% adorn_pct_formatting()) %>%   kable_classic()
```

Es posible identificar que para ambos años la proporción de mujeres y
hombres que fueron encuestados es similar, encontrando en ambos años que
el número de mujeres es mayor que el de hombres.

Podemos observar la distribución por grupo quinquenal de edad:

```{r}
seleccion_ENOE_13<-seleccion_ENOE_13%>% mutate(edaq=cut(eda,breaks=seq(0,100,by=5),include.lowest=T,right=F))

seleccion_ENOE_18<-seleccion_ENOE_18%>% mutate(edaq=cut(eda,breaks=seq(0,100,by=5),include.lowest=T,right=F))

```

*G1. Proporción de la muestra por grupo de edad, 2013*

```{r}

ggplot(seleccion_ENOE_13) +
  aes(x = edaq) +
  geom_bar(fill = "#112446") +
  labs(
    x = "Edad",
    y = "Población",
    title = "Distribución de la población por grupo de edad,
    2013") + theme_minimal() +
  theme(plot.title = element_text(hjust = 0.5))

```


*G2. Proporción de la muestra por grupo de edad, 2018*

```{r}

ggplot(seleccion_ENOE_18) +
  aes(x = edaq) +
  geom_bar(fill = "#112446") +
  labs(
    x = "Edad",
    y = "Población",
    title = "Distribución de la población por grupo de edad,
    2018") + theme_minimal() +
  theme(plot.title = element_text(hjust = 0.5))

```

Para ambos años se puede observar el bono demográfico , el grueso de la población se encuentra en edad productiva.

En este momento identificaremos las caracteristicas academicas de la población muestra para ambos años.


```{r}
seleccion_ENOE_13	%>%
		filter(eda>5 & niv_ins!=5)	%>%
		mutate_at(vars(niv_ins,	sex),	as_label)	%>%	tabyl(niv_ins,	sex,	show_missing_levels=F	)	%>% adorn_totals(c("col",	"row"))	%>%	adorn_percentages("all")	%>%	adorn_pct_formatting()
```


```{r}
seleccion_ENOE_18	%>%
		filter(eda>5 & niv_ins!=5)	%>%
		mutate_at(vars(niv_ins,	sex),	as_label)	%>%	tabyl(niv_ins,	sex,	show_missing_levels=F	)	%>% adorn_totals(c("col",	"row"))	%>%	adorn_percentages("all")	%>%	adorn_pct_formatting()
```




```{r}
g_esc13 <- seleccion_ENOE_13	%>%
		filter(eda>5 & niv_ins!=5)	%>%
			mutate(niv_ins=as_label(niv_ins))	 %>% 	ggplot(aes(x=niv_ins))	
g_esc13 +geom_bar(	aes(fill	= niv_ins)) +	 facet_wrap(~ as_label(sex))
```


```{r}
g_esc18 <- seleccion_ENOE_18	%>%
		filter(eda>5 & niv_ins!=5)	%>%
			mutate(niv_ins=as_label(niv_ins))	 %>% 	ggplot(aes(x=niv_ins))	
g_esc18+geom_bar(	aes(fill	= niv_ins)) +	 facet_wrap(~ as_label(sex))
```

Como es posible identificar no existe una variación importante en el porcentaje de hombres y mujeres en cada nivel de instrucción académica, lo cual indica que la preparación a nivel escolar es similar, e incluso el porcentaje de mujeres que han concluido grados académicos es mayor. La capacitación recibida por la educación formal tendría que poner en igualdad de condiciones a las personas, sin importar su sexo, para acceder a un empleo y recibir un salario digno.

Una característica relevante en el análisis con perspectiva de genero son las horas que son destinadas al trabajo en el hogar no remunerado, la importancia reside en que históricamente se ha relegado estas actividades a la mujer , aun teniendo un empleo fuera del hogar, lo cual se convierte en un discriminante hacía la mujer ya que no se encontraría en una igualdad de condiciones frente a los hombres para lograr acceder al mercado laboral y desarrollarse plenamente.Es importante destacar que en la siguiente gráfica se considera a la población ocupada.

**G5. Horas destinadas al trabajo en el hogar no remunerado**

```{r}
seleccion_ENOE_13 %>%filter(eda >= 0L & eda <= 75L) %>%ggplot() +aes(x = domestico) + geom_histogram(bins = 30L, fill = "#112446") +labs(x = "Horas", y = "Población", title = "Proporción horas que son dedicadas al trabajo en el hogar, 2013") + theme_minimal() +theme(plot.title = element_text(face = "bold.italic", hjust = 0.5)) + facet_wrap(~as_label(sex))

```

```{r}
seleccion_ENOE_18 %>%filter(eda >= 0L & eda <= 75L) %>%ggplot() +aes(x = domestico) + geom_histogram(bins = 30L, fill = "#112446") +labs(x = "Horas", y = "Población", title = "Proporción horas que son dedicadas al trabajo en el hogar, 2018") + theme_minimal() +theme(plot.title = element_text(face = "bold.italic", hjust = 0.5)) + facet_wrap(~as_label(sex))
```

En ambos años es posible identificar la gran cantidad de horas que dedican las mujeres al trabajo en el hogar, llegando a dedicar incluso mas horas que una jornada laboral de 8 horas, es importante volver a señalar que es trabajo que no recibe ningun tipo de pago ni prestación.


**Mercado laboral** 

Podemos revisar esta misma proporción entre hombres y mujeres con las
variables 'clase1'y 'clase2', las cuales nos arrojaran
información acerca de las características de ocupación de la población .
Observemos la proporción de Población Económicamente Activa (PEA) y la
Población Económicamente No Activa (PENA).

```{r}
etiq<-c("NA",	"PEA",	"PNEA")
seleccion_ENOE_13$clase1 <-set_labels(seleccion_ENOE_13$clase1,labels=etiq)
seleccion_ENOE_18$clase1 <-set_labels(seleccion_ENOE_18$clase1,labels=etiq)

```



**T3. Proporción de **

```{r echo=FALSE}
kbl(seleccion_ENOE_13%>% filter(eda>14 & clase1!=0) %>% mutate_at(vars(clase1, sex), as_label) %>% tabyl(clase1, sex, show_missing_levels=F)) %>% kable_classic()

```

**Tabla 4: 2018**

```{r echo=FALSE}
kbl(seleccion_ENOE_18%>% filter(eda>14 & clase1!=0) %>% mutate_at(vars(clase1, sex), as_label) %>% tabyl(clase1, sex, show_missing_levels=F)) %>% kable_classic()
```

La proporción de hombres encuestados que pertenecen a la PEA es casi el
doble del total de mujeres , situación contraria a la PENA en la cual la
cantidad de mujeres encuestadas que pertenecen a la población no
económicamente no activa es casi tres veces mayor a la de los hombres.No
hay un cambio significativo al comparar los resultados de ambos años. Es
interesante adentrarnos en cada una de las clasificaciones para lograr
comprender mejor la información que nos ofrece la encuesta, para ello
realizaremos la misma operación pero con la variables 'clase2'

**Tabla 5**

```{r echo=FALSE}
kbl( seleccion_ENOE_13%>% filter(eda>14 & clase2!=0) %>% mutate_at(vars(clase2, sex), as_label) %>% tabyl(clase2, sex, show_missing_levels=F )) %>% kable_classic()

```

**Tabla 6**

```{r echo=FALSE}
kbl( seleccion_ENOE_18%>% filter(eda>14 & clase2!=0) %>% mutate_at(vars(clase2, sex), as_label) %>% tabyl(clase2, sex, show_missing_levels=F )) %>% kable_classic()
```

Es posible identificar que la proporción de mujeres encuestadas que se
encuentran laborando es menor al de los hombres en una proporción muy
alta. Situación que de misma manera que con "clase1" ocurre tanto para
el año 2013 como 2018.

Del año 2013 al año 2018 existe un incremento de la población ocupada,
disminuyendo la desocupación. En esta variable si bien es posible
identificar que los hombres tienen mayores valores de desocupación, su
proporción con respecto a las mujeres no difiere en grandes cantidades.
Situación contraria entre la población ocupada, en donde el número de
mujeres ocupadas es menor considerablemente con respecto de la población
masculina.

con esta información es posible encontrar las las tasas de participación economica.



Ahora utilizaremos las variables 'rama' y 'scian' para lograr
identificar los sectores en los que se emplean en mayor proporción las
mujeres y en cuales los hombres, según los resultados de la encuesta.

Primero lo haremos con 'rama'

**Tabla 7**

```{r echo=FALSE}
kbl(seleccion_ENOE_13	%>% filter(clase2==1 & eda>14)	%>%	mutate_at(vars(rama,	sex),	as_label)	%>%	tabyl(rama,	sex,	show_missing_levels=F	)	%>% adorn_totals(c("col",	"row"))	%>% adorn_percentages("col")	%>% adorn_pct_formatting()) %>% kable_classic()



```

**Tabla 8**

```{r echo=FALSE}
kbl(seleccion_ENOE_18	%>% filter(clase2==1 & eda>14)	%>%	mutate_at(vars(rama,	sex),	as_label)	%>%	tabyl(rama,	sex,	show_missing_levels=F	)	%>% adorn_totals(c("col",	"row"))	%>% adorn_percentages("col")	%>% adorn_pct_formatting()) %>% kable_classic()


```

Al observar los resultados notable que las actividades del sector
primario son realizadas mayoritariamente por los hombres, mientras que
en el sector servicios se logra identificar que no solamente tienen un
porcentaje elevado de población trabajadora, tanto hombres como mujeres,
sin embargo es notable que hay una mayor presencia de mujeres. Como
primer idea al realizar estas proporciones se puede plantear de idea que
las mujeres están integradas a actividades que representan menor trabajo
físico en comparación a las actividades en las cuales hay mas hombres
empleados.

Desagregaremos un nivel mas y observaremos esta misma clasificación pero
con la variable SCIAN , esta representa la clasificación de actividades
según el sistema de clasificación de América del Norte.

**Tabla 9**

```{r echo=FALSE}
kbl(seleccion_ENOE_13	%>% filter(clase2==1 & eda>14)	%>%	mutate_at(vars(scian,	sex),	as_label)	%>%	tabyl(scian,	sex,	show_missing_levels=F	)	%>% adorn_totals(c("col",	"row"))	%>% adorn_percentages("col")	%>% adorn_pct_formatting()) %>% kable_classic()

```

**Tabla 10**

```{r echo=FALSE}
kbl(seleccion_ENOE_18	%>% filter(clase2==1 & eda>14)	%>%	mutate_at(vars(scian,	sex),	as_label)	%>%	tabyl(scian,	sex,	show_missing_levels=F	)	%>% adorn_totals(c("col",	"row"))	%>% adorn_percentages("col")	%>% adorn_pct_formatting()) %>% kable_classic()

```

La información que obtenemos complementa la información por rama, la
presencia de hombres esta en las actividades relacionadas a la
agricultura, el transporte, la construcción y comercio al por mayor.
Mientras las mujeres laboran principalmente en servicios, es importante
identificar que las actividades que realizan los hombres según las
tablas presentadas están relacionadas por la exigencia de un mayor
esfuerzo físico, mientras que las realizadas por mujeres implican
aptitudes relacionadas con el trato y cuidado de personas. Aun es pronto
para realizar conclusiones, sin embargo podría ser un primer esbozo de
la relación que presentan los estereotipos de género que son enseñados e
inculcados generacionalmente. Podemos comenzar a plantear una pregunta
que se podrá responder mas adelante: ¿Influirá la diferencia de
actividades económicas que realizan los hombres y las mujeres con el
incremento o disminución de la brecha salarial?.

Analicemos esta información a nivel entidad.

```{r echo=FALSE, message=TRUE, warning=TRUE}
kbl(seleccion_ENOE_13%>% filter(eda>14 & clase1!=0) %>% mutate_at(vars(ent,clase1, sex), as_label) %>% tabyl(ent,clase1, sex, show_missing_levels=F)	%>%adorn_totals(c("col",	"row"))	%>% adorn_percentages("row")	%>% adorn_pct_formatting()) %>%  kable_classic() %>% add_header_above(c("Hombre","Mujer"))

```

```{r echo=FALSE, message=TRUE, warning=TRUE}
kbl(seleccion_ENOE_18%>% filter(eda>14 & clase1!=0) %>% mutate_at(vars(ent,clase1, sex), as_label) %>% tabyl(ent,clase1, sex, show_missing_levels=F)	%>% adorn_percentages("row")	%>% adorn_percentages("row") %>%  adorn_pct_formatting()) %>%  kable_classic() %>% add_header_above(c("Hombre","Mujer"))


```

A simple vista podemos identificar que estas tablas son de una lectura
poco amigable, sin embargo las retomaremos mas adelante cuando se
realicen gráficos y análisis de localización. Por el momento solamente
serán presentadas sin mayor profundización en su contenido.

```{r}
kbl(seleccion_ENOE_13%>% filter(eda>14 ,rama!=0,rama!=5,rama!=7 & clase1!=0) %>% mutate_at(vars(ent,rama,sex), as_label) %>% tabyl(ent,rama, sex, show_missing_levels=F)	%>%adorn_totals(c("col"))	%>% adorn_percentages("row")	%>% adorn_pct_formatting()) %>%  kable_classic() %>% add_header_above(c("Hombre","Mujer"))

```

```{r}
kbl(seleccion_ENOE_18%>% filter(eda>5 & clase1!=0) %>% mutate_at(vars(niv_ins,ent, sex), as_label) %>% tabyl(ent,niv_ins, sex, show_missing_levels=F) 	%>%adorn_totals(c("col"))	%>% adorn_percentages("row")	%>% adorn_pct_formatting()) %>%  kable_classic() %>% add_header_above(c("Hombre","Mujer"))

```

A simple vista podemos identificar que estas tablas son de una lectura
poco amigable, sin embargo las retomaremos mas adelante cuando se
realicen gráficos y análisis de localización. Por el momento solamente
serán presentadas sin mayor profundización en su contenido.

Como es posible identificar en las tablas anteriores, la presencia de
mujeres en el mercado laboral es menor que la de los hombres, lo cual da
evidencia de una primer discriminación la cual toca con temas de
accesibilidad. Como refuerzo a lo planteado anteriormente, es evidente
que se siguen presentando roles de genero relacionados con las
actividades que socialmente están permitidas para las mujeres. El sector
servicios , principalmente aquellos relacionados con la atención, el
cuidado y preparación de alimentos, en compañía con el comercio al por
menor, son las actividades donde se concentra la mayor cantidad de
mujeres empleadas. Llama la atención que este patrón se replica en todas
las entidades. Resultaría interesante analizar a profundidad cada una de
estas actividades.

Esta sección sera interesante cerrarla analizando las tasas de
participación económica para hombre y mujeres, como nos indica su
nombre, mide el grado de participación de la población en la economía.
Primeramente podemos observarlas en general.

En el libro de \@[Escoto2021] se realiza de la siguiente forma:

Se agrupan las edades en quinqueles, posteriormente se obtendrán las
tasas de participación para la población que se considera dentro de la
edad para laborar en México, la cual es de los 15 a los 75 años.

```{r}
seleccion_ENOE_13<-seleccion_ENOE_13%>% mutate(edaq=cut(eda,breaks=seq(0,100,by=5),include.lowest=T,right=F))

seleccion_ENOE_18<-seleccion_ENOE_18%>% mutate(edaq=cut(eda,breaks=seq(0,100,by=5),include.lowest=T,right=F))

```

Veamos la tasa de participación en general entre mujeres y hombres,
posteriormente por grupo de edad.

**Tasas de participación 2013**

```{r}
kbl(seleccion_ENOE_13 %>% filter(eda>14 & eda<=75) %>% mutate_at(vars(sex, clase1), as_label) %>% tabyl(clase1, sex, show_missing_levels = F) %>% adorn_percentages("row") %>% adorn_pct_formatting()) %>% kable_classic()



```

```{r}
kbl(seleccion_ENOE_13 %>% filter(eda>14 & eda<=75) %>% mutate_at(vars(sex, clase1), as_label) %>% tabyl(edaq,clase1, sex, show_missing_levels = F) %>% adorn_percentages("row") %>% adorn_pct_formatting()) %>% kable_classic()%>% add_header_above(c("Hombre","Mujer"))



```


```{r}
tasas13<- seleccion_ENOE_13 %>% filter(eda>14 & eda<=75) %>% mutate_at(vars(sex, clase1), as_label) %>% tabyl(edaq,clase1, sex, show_missing_levels = F) %>% adorn_percentages("row") %>% adorn_pct_formatting()
```

```{r}
tasas13$Hombre <- tasas13$Hombre %>% mutate(sex="Hombre")
tasas13$Mujer <- tasas13$Mujer %>% mutate(sex="Mujer")

```

```{r}
ggtasas<-rbind(tasas13$Hombre, tasas13$Mujer)
g_tasa0<-ggtasas %>% ggplot(aes(x=edaq, y=PEA, group = sex))
```

```{r}
g_tasa0+geom_line(aes(color=sex)) + ggtitle("Tasas de participació econmica por grupo de edad, trimestre I, 2013")

```






**Tasas de participación 2018**

```{r}
kbl(seleccion_ENOE_18 %>% filter(eda>14 & eda<=75) %>% mutate_at(vars(sex, clase1), as_label) %>% tabyl(clase1, sex, show_missing_levels = F) %>% adorn_percentages("row") %>% adorn_pct_formatting()) %>% kable_classic()



```



```{r}
kbl(seleccion_ENOE_18 %>% filter(eda>14 & eda<=75) %>% mutate_at(vars(sex, clase1), as_label) %>% tabyl(edaq,clase1, sex, show_missing_levels = F) %>% adorn_percentages("row") %>% adorn_pct_formatting()) %>% kable_classic()%>% add_header_above(c("Hombre","Mujer"))

```



```{r}
tasas18<- seleccion_ENOE_18 %>% filter(eda>14 & eda<=75) %>% mutate_at(vars(sex, clase1), as_label) %>% tabyl(edaq,clase1, sex, show_missing_levels = F) %>% adorn_percentages("row") %>% adorn_pct_formatting()
```


```{r}
tasas18$Hombre <- tasas18$Hombre %>% mutate(sex="Hombre")
tasas18$Mujer <- tasas18$Mujer %>% mutate(sex="Mujer")

```

```{r}
ggtasas<-rbind(tasas13$Hombre, tasas18$Mujer)
g_tasa0<-ggtasas %>% ggplot(aes(x=edaq, y=PEA, group = sex))
```

```{r}
g_tasa0+geom_line(aes(color=sex)) + ggtitle("Tasas de participació econmica por grupo de edad, trimestre I, 2018")

```

**Analisis salarial**





# Consideraciones finales

# Referencias
