---
title: "Unión ENOE"
author: "Montserrat Romero"
date: "9/5/2022"
output: html_document
editor_options: 
  markdown: 
    wrap: 72
---

El objetivo del presente trabajo es realizar un análisis exploratorio
con perspectiva de género utilizando información de la Encuesta Nacional
de Ocupación y Empleo (ENOE), elaborada y publicada por el INEGI, para
los años 2013 y 2018. Se considerara trabajar también con datos para el
año 2021 para lograr observar sí existio alguna modificación en el
comportamiento en las variables a analizar derivado del confinamiento
por el virus Covid-19. El docuemnto que se tomará como base principal
para explorar la ENOE en el presente software R sera: Escoto Ana R.
(2021),¿cómo empezar a estudiar el mercado de trabajo en
México?,UNAM,CDMX.

Antes de comenzar a trabajar es importante cargar nuestras paqueterias
para ello haremos uso de la herramienta "pacman" la cual nos permite
instalar simultaneamente paquetes.

```{r}

if (!require("pacman")) install.packages("pacman") 

pacman::p_load(tidyverse, haven, janitor, srvyr, RColorBrewer, wesanderson, sjlabelled)
```

En la página de la ENOE es posible encontrar microdatos para descargar y
trabajar en diferentes formatos (.csv,.dta,.dbf y .sav) Trabajaremos en
este ejercicio con la información en formato .dta

#Cargar la información para el primer trimestre del año 2013

```{r}
sdemt113	<- read_dta("C:/Repositorios/Analisisgenero/Datos ENOE.dta 2013/SDEMT113.dta")
coe1t113	<- read_dta("C:/Repositorios/Analisisgenero/Datos ENOE.dta 2013/COE1T113.dta")
coe2t113	<- read_dta("C:/Repositorios/Analisisgenero/Datos ENOE.dta 2013/COE2T113.dta")
hogt113 	<- read_dta("C:/Repositorios/Analisisgenero/Datos ENOE.dta 2013/HOGT113.dta")
vivt113		<- read_dta("C:/Repositorios/Analisisgenero/Datos ENOE.dta 2013/VIVT113.dta")

```

#Cargar la información para el primer trimestre del año 2018

```{r}
sdemt118	<- read_dta("C:/Repositorios/Analisisgenero/Datos ENOE.dta 2018/SDEMT118.dta")
coe1t118	<- read_dta("C:/Repositorios/Analisisgenero/Datos ENOE.dta 2018/COE1T118.dta")
coe2t118	<- read_dta("C:/Repositorios/Analisisgenero/Datos ENOE.dta 2018/COE2T118.dta")
hogt118 	<- read_dta("C:/Repositorios/Analisisgenero/Datos ENOE.dta 2018/HOGT118.dta")
vivt118		<- read_dta("C:/Repositorios/Analisisgenero/Datos ENOE.dta 2018/VIVT118.dta")

```

#Unificar las bases de la ENOE

Como podemos observar la ENOE se compone de 5 baterias de información la
cual incluye datos referentes a :vivienda, hogares, sociodemografico,
ocupación y empleo 1 y 2. Podemos realizar la unión utilizando
diferentes procedimientos, en este trabajo moestramos una opción:

| Campo | Descripción              |
|-------|--------------------------|
| CD_A  | Ciudad auto representada |
| ENT   | Entidad                  |
| CON   | Control                  |
| V_SEL | Vivienda seleccionada    |
| N_HOG | Número de hogar          |
| H_MUD | Hogar mudado             |
| N_REN | Número de renglón        |

#Creamos nuestros identificadores los cuales funcionara como llave para
unir nuestras bases.

```{r}
idvivienda<-c("cd_a",	"ent",	"con",	"v_sel")
idhogar<-c("cd_a",	"ent",	"con",	"v_sel","n_hog",	"h_mud")
idpersona<-c("cd_a",	"ent",	"con",	"v_sel","n_hog",	"h_mud",	"n_ren")

```

La primer unión de bases que realizaremos seran "coe1t113" y "coe2t113"
a partir del "idpersona"

```{r}
coet13 <-merge(coe1t113,coe2t113, by= idpersona)

```

Algunas variables se repetiran, sin embargo incluran la misma
información por lo cual terminaran en .x o .y, podemos eliminar las
variables duplicadas.

```{r}
coet13<-coet13	%>%select(-ends_with(".y"))%>% rename_at(.vars	= vars(ends_with(".x")),.funs	= funs(sub("[.]x$",	"",	.)))	

```

Seguiremos con nuestra unión incluyendo la información "sdemt113", es
importante considerar que uniremos toda la información de las bases y
posteriormente limpiaremos las variables duplicadas.

```{r}
sdemcoe13<-merge(sdemt113,coet13,	by=idpersona, all = TRUE)

sdemcoe13<-sdemcoe13	%>% select(-ends_with(".y"))	%>%  rename_at(.vars	= vars(ends_with(".x")),.funs	= funs(sub("[.]x$",	"",	.)))

```

Procederemos a unir las bases de "vivt113" y "hogt113".

```{r}
vivhog13<-merge(vivt113,	hogt113,	by=idvivienda)
vivhog13<-vivhog13	%>% select(-ends_with(".y"))	%>% rename_at(.vars	= vars(ends_with(".x")),.funs	= funs(sub("[.]x$",	"",	.)))

```

Concluimos uniendo todas las bases para tenercompleta nuestra
información de la ENOE para el primer trimestre del año 2013.

```{r}

ENOET113<-merge(vivhog13,	sdemcoe13,	by=idhogar)
ENOET113<-ENOET113	%>% select(-ends_with(".y"))	%>%  rename_at(.vars	= vars(ends_with(".x")),.funs	= funs(sub("[.]x$",	"",	.)))

```

La metodología del INEGI para trabajar con la ENOE indica que la
informción con la que se podra trabajar sera aquella que cumpla con el
criterio de ser entrevistas validas "r_def=00" y no considerar la
residencia "ausente" "c_res=2".

```{r}
ENOET113<-ENOET113%>% filter(r_def==0)	%>% filter(c_res!=2)

```

Repetiremos el mismo procedimiento para obtener la base de datos de la
ENOE para el primer trimestre del 2018

```{r}
coet18 <-merge(coe1t118,coe2t118, by= idpersona)

```

```{r}
coet18<-coet18	%>%select(-ends_with(".y"))%>% rename_at(.vars	= vars(ends_with(".x")),.funs	= funs(sub("[.]x$",	"",	.)))	

```

```{r}
sdemcoe18<-merge(sdemt118,coet18,	by=idpersona, all = TRUE)

sdemcoe18<-sdemcoe18	%>% select(-ends_with(".y"))	%>%  rename_at(.vars	= vars(ends_with(".x")),.funs	= funs(sub("[.]x$",	"",	.)))

```

```{r}
vivhog18<-merge(vivt118,	hogt118,	by=idvivienda)
vivhog18<-vivhog18	%>% select(-ends_with(".y"))	%>% rename_at(.vars	= vars(ends_with(".x")),.funs	= funs(sub("[.]x$",	"",	.)))

```

```{r}

ENOET118<-merge(vivhog18,	sdemcoe18,	by=idhogar)
ENOET118<-ENOET118	%>% select(-ends_with(".y"))	%>%  rename_at(.vars	= vars(ends_with(".x")),.funs	= funs(sub("[.]x$",	"",	.)))

```

```{r}
ENOET113<-ENOET113%>% filter(r_def==0)	%>% filter(c_res!=2)
ENOET118<-ENOET118%>% filter(r_def==0)	%>% filter(c_res!=2)

```

Una vez que tenemos completa nuestra base de datos con la que vamos a
trabajar pordemos eliminar utilizando rm () las bases que utilizamos
para realizar la unión.

```{r}
rm(sdemt113,sdemt118,sdemcoe18,sdemcoe13,coe1t113,coe1t118,coe2t113,coe2t118,coet18,coet13,vivhog18,vivhog13,vivt113,vivt118,hogt113,hogt118)
```

Selección de variables

Crearemos una tabla para cada año en la cual seleccionaremos variables
que nos sirvan para realizar nuestro análisis:

Variable Descripción

\- sex: Sexo (1)Hombre , (2)Mujer

\- eda: Edad

\- cd_a: Ciudad autorepresentada - ent: Edad - niv_ins: Nivel de
instrucción - anios_esc:Años de escolaridad - clase1: Clasificación (1)
PEA y (2) PENA - clase2: Clasificación (1) Ocipada y (2)Desocupada -
clase3: Clasificación de la población ocupada - n_hij: Número de hijas e
hijos que nacierón con vida - hij5c: Clasificación de las mujeres por
número de hijos e hijas - e_con: Estado conyugal - domestico:
Clasificación por condición de actividad e inactividad\
- rama: Clasificación de la población ocupada por sector de actividad
económica - c_ocu11c:Clasificación de la población ocupada por condición
de ocupaciób - scian: Clasificación de actividades economicas con base
en el SCIAN - hrsocup: Horas laboradas a la semana - ing7c:
Clasificación de la población ocupada por nivel de ingreso - ingocup:
Ingreso mensual - ing_x\_hrsIngreso promedio por hora trabajada. - fac:
Factor de expansión - est_d: Estrado de diseño - upm: Unidad primaria de
muestreo

#Analisis de tablas

```{r}
seleccion_ENOE_13<-ENOET113	%>% select(c(sex,eda,cd_a,ent,niv_ins,anios_esc, clase1,clase2,clase3,n_hij,hij5c,e_con,domestico,rama,c_ocu11c,scian,hrsocup, ing7c,ingocup,ing_x_hrs,fac,est_d,upm))

seleccion_ENOE_18<-ENOET118	%>% select(c(sex,eda,cd_a,ent,niv_ins,anios_esc, clase1,clase2,clase3,n_hij,hij5c,e_con,domestico,rama,c_ocu11c,scian,hrsocup, ing7c,ingocup,ing_x_hrs,fac,est_d,upm))

```

Comenzaremos por observar la proporción de mujeres y hombres

```{r}
seleccion_ENOE_13%>% mutate(sex=(as_label(sex))) %>% tabyl(sex) %>% adorn_totals %>% adorn_pct_formatting()
seleccion_ENOE_18 %>% mutate(sex=(as_label(sex))) %>% tabyl(sex) %>% adorn_totals() %>% adorn_pct_formatting()
```

Es posible identificar que para ambos años la proporción de mujeres y
hombres que fueron encuestados es similar, encontrando en ambos años que
el número de mujeres es mayor que el de hombres.

Podemos revisar esta misma proporción entre hombres y mujeres con las
variables "clase1","clase2" y "clase3" , las cuales nos arrojaran
información acerca de las caracteristicas de ocupación de la población .
Observemos la proporción de Población Economicamente Activa (PEA) y la
Población Economicamente No Activa (PENA).

```{r}
seleccion_ENOE_13%>% filter(eda>14 & clase1!=0) %>% mutate_at(vars(clase1, sex), as_label) %>% tabyl(clase1, sex, show_missing_levels=F )

seleccion_ENOE_18%>% filter(eda>14 & clase1!=0) %>% mutate_at(vars(clase1, sex), as_label) %>% tabyl(clase1, sex, show_missing_levels=F )
```

La proporción de hombres encuestados que pertenecen a la PEA es casi el
doble del total de mujeres , situación contraria a la PENA en la cual la
cantidad de mujeres encuestadas que pertenecen a la ponlación no
economicamente no activa es casi tres veces mayor a la de los hombres.No
hay un cambio significativo al comparar los resultados de ambos años. Es
interesante adentrarnos en cada una de las clasificaciones para lograr
comprender mejor la información que nos ofrece la encuesta, para ello
realizaremos la misma operación pero con la variables "clase2"

```{r}
seleccion_ENOE_13%>% filter(eda>14 & clase2!=0) %>% mutate_at(vars(clase2, sex), as_label) %>% tabyl(clase2, sex, show_missing_levels=F )
 
seleccion_ENOE_18%>% filter(eda>14 & clase2!=0) %>% mutate_at(vars(clase2, sex), as_label) %>% tabyl(clase2, sex, show_missing_levels=F )
```

Es posible identificar que la proporción de mujeres encuestadas que se
encuentran laborando es menor al de los hombres en una proporción muy
alta. Situación que de misma manera que con "clase1" ocurre tanto para
el año 2013 como 2018.

Del año 2013 al año 2018 existe un incremento de la población ocupada,
disminuyendo la desocupación. En esta variable si bien es posible
identificar que los hombres tienen mayores valores de desocuapción, su
proporción con respecto a las mujeres no difiere en grandes cantidades.
Situación contraria entre la población ocupada, en donde el número de
mujeres ocupadas es menor considerablemente con respecto de la población
masculina.

Ahora utilizaremos las variables 'rama' y 'scian' para lograr
identificar los sectores en los que se emplean en mayor proporción las
mujeres y en cuales los hombres.

Primero lo haremos con 'rama'

```{r}
ramas13<-ENOET113	%>% filter(clase2==1 & eda>14)	%>%	mutate_at(vars(rama,	sex),	as_label)	%>%	tabyl(rama,	sex,	show_missing_levels=F	)	%>% adorn_totals(c("col",	"row"))	%>% adorn_percentages("col")	%>% adorn_pct_formatting()
ramas13
ramas18<-ENOET118	%>% filter(clase2==1 & eda>14)	%>%	mutate_at(vars(rama,	sex),	as_label)	%>%	tabyl(rama,	sex,	show_missing_levels=F	)	%>% adorn_totals(c("col",	"row"))	%>% adorn_percentages("col")	%>% adorn_pct_formatting()
ramas18
```

Posteriormente con 'scian'

```{r}
scian13<-ENOET113	%>% filter(clase2==1 & eda>14)	%>%	mutate_at(vars(scian,	sex),	as_label)	%>%	tabyl(scian,	sex,	show_missing_levels=F	)	%>% adorn_totals(c("col",	"row"))	%>% adorn_percentages("col")	%>% adorn_pct_formatting()
scian13
scian18<-ENOET118	%>% filter(clase2==1 & eda>14)	%>%	mutate_at(vars(scian,	sex),	as_label)	%>%	tabyl(scian,	sex,	show_missing_levels=F	)	%>% adorn_totals(c("col",	"row"))	%>% adorn_percentages("col")	%>% adorn_pct_formatting()
scian18
```

Para lograr apreciar mejor esta información podemos analizarlo a traves
de graficos.

```{r}
seleccion_ENOE_13 %>% mutate(sex=(as_label(sex))) %>% dplyr::filter(clase1==1& eda>14) %>% dplyr::group_by(ent,sex) %>%  dplyr::summarise(oc_ent_sex=sum(fac)) %>% dplyr::group_by(sex) %>% dplyr::summarise(emp_sex=sum(oc_ent_sex)) %>% dplyr::mutate(caso=1) %>%  ggplot2::ggplot()+geom_col(aes(x=as_factor(caso),y=emp_sex,fill=as_factor(sex)),position="fill")+labs(x="Total nacional", y="Participación")

```

Del año 2013 al año 2018 existe un incremento de la población ocupada,
disminuyendo la desocupación. En esta variable si bien es posible
identificar que los hombres tienen mayores valores de desocuapción, su
proporción con respecto a las mujeres no difiere en grandes cantidades.
Situación contraria entre la población ocupada, en donde el número de
mujeres ocupadas es menor considerablemente con respecto de la población
masculina.

Ahora utilizaremos las variables 'rama' y 'scian' para lograr
identificar los sectores en los que se emplean en mayor proporción las
mujeres y en cuales los hombres.

Primero lo haremos con 'rama'

```{r}
ramas13<-ENOET113	%>% filter(clase2==1 & eda>14)	%>%	mutate_at(vars(rama,	sex),	as_label)	%>%	tabyl(rama,	sex,	show_missing_levels=F	)	%>% adorn_totals(c("col",	"row"))	%>% adorn_percentages("col")	%>% adorn_pct_formatting()
ramas13
ramas18<-ENOET118	%>% filter(clase2==1 & eda>14)	%>%	mutate_at(vars(rama,	sex),	as_label)	%>%	tabyl(rama,	sex,	show_missing_levels=F	)	%>% adorn_totals(c("col",	"row"))	%>% adorn_percentages("col")	%>% adorn_pct_formatting()
ramas18
```

Al observar los resultados es posible es notable que las actividades del
sector primaro son realizadas mayoritariamente por los hombres, mientras
que en el sector servicios se logra identificar que no solamente tienen
un porcentaje elevado de poblaciín trabajadora, tanto hombres como
mujeres, sin embargo es notable que hay una mayor presencia de mujeres.
Como primer idea al realizar estas proporciones se puede plantear de
idea que las mujeres estan integradas a actividades que representan
menor trabajo fisico en comparación a las actividades en las cuales hay
mas hombres empleados.

Desagregaremos un nivel mas y observaremos esta misma clasificación pero
con la variable SCIAN , esta representa la clasificación de actividades
segun el sistema de clasificación de

Posteriormente con 'scian'

```{r}
scian13<-ENOET113	%>% filter(clase2==1 & eda>14)	%>%	mutate_at(vars(scian,	sex),	as_label)	%>%	tabyl(scian,	sex,	show_missing_levels=F	)	%>% adorn_totals(c("col",	"row"))	%>% adorn_percentages("col")	%>% adorn_pct_formatting()
scian13
scian18<-ENOET118	%>% filter(clase2==1 & eda>14)	%>%	mutate_at(vars(scian,	sex),	as_label)	%>%	tabyl(scian,	sex,	show_missing_levels=F	)	%>% adorn_totals(c("col",	"row"))	%>% adorn_percentages("col")	%>% adorn_pct_formatting()
scian18
```
