---
title: "Unión bases ENOE"
author: "Montserrat Romero"
date: "2022-07-19"
output: html_document
---


### Primeros pasos trabajando con la ENOE

Antes de comenzar a trabajar es importante cargar nuestras paqueterias: 'tidyverse', 'haven', 'janitor', 'srvyr', 'RColorBrewer', 'wesanderson' y 'sjlabelled' para ello haremos uso de la herramienta 'pacman' la cual nos permite instalar simultáneamente paquetes.

```{r echo=TRUE, message=FALSE, warning=FALSE}

if (!require("pacman")) install.packages("pacman") 

pacman::p_load(tidyverse, haven, janitor, srvyr, RColorBrewer, wesanderson, sjlabelled,kableExtra)
```

En la página de la ENOE es posible encontrar microdatos para descargar y trabajar en diferentes formatos (.csv,.dta,.dbf y .sav) Trabajaremos en este ejercicio con la información en formato .dta

Cargar la información para el primer trimestre del año 2013

```{r echo=TRUE, message=FALSE, warning=FALSE}
sdemt113	<- read_dta("C:/Repositorios/Analisisgenero/Datos ENOE.dta 2013/SDEMT113.dta")
coe1t113	<- read_dta("C:/Repositorios/Analisisgenero/Datos ENOE.dta 2013/COE1T113.dta")
coe2t113	<- read_dta("C:/Repositorios/Analisisgenero/Datos ENOE.dta 2013/COE2T113.dta")
hogt113 	<- read_dta("C:/Repositorios/Analisisgenero/Datos ENOE.dta 2013/HOGT113.dta")
vivt113		<- read_dta("C:/Repositorios/Analisisgenero/Datos ENOE.dta 2013/VIVT113.dta")

```

Cargar la información para el primer trimestre del año 2018

```{r}
sdemt118	<- read_dta("C:/Repositorios/Analisisgenero/Datos ENOE.dta 2018/SDEMT118.dta")
coe1t118	<- read_dta("C:/Repositorios/Analisisgenero/Datos ENOE.dta 2018/COE1T118.dta")
coe2t118	<- read_dta("C:/Repositorios/Analisisgenero/Datos ENOE.dta 2018/COE2T118.dta")
hogt118 	<- read_dta("C:/Repositorios/Analisisgenero/Datos ENOE.dta 2018/HOGT118.dta")
vivt118		<- read_dta("C:/Repositorios/Analisisgenero/Datos ENOE.dta 2018/VIVT118.dta")

```

**Unificar las bases de la ENOE**

Como podemos observar la ENOE se compone de 5 baterías de información la cual incluye datos referentes a :vivienda, hogares, sociodemografico, ocupación y empleo 1 y 2. Podemos realizar la unión utilizando diferentes procedimientos, en este trabajo mostramos una opción:

| Campo | Descripción              |
|-------|--------------------------|
| CD_A  | Ciudad auto representada |
| ENT   | Entidad                  |
| CON   | Control                  |
| V_SEL | Vivienda seleccionada    |
| N_HOG | Número de hogar          |
| H_MUD | Hogar mudado             |
| N_REN | Número de renglón        |

Creamos nuestros identificadores los cuales funcionara como llave para unir nuestras bases.

```{r}
idvivienda<-c("cd_a",	"ent",	"con",	"v_sel")
idhogar<-c("cd_a",	"ent",	"con",	"v_sel","n_hog",	"h_mud")
idpersona<-c("cd_a",	"ent",	"con",	"v_sel","n_hog",	"h_mud",	"n_ren")

```

La primer unión de bases que realizaremos seran 'coe1t113' y 'coe2t113' a partir del 'idpersona'

```{r}
coet13 <-merge(coe1t113,coe2t113, by= idpersona)

```

Algunas variables se repetirán, sin embargo incluían la misma información por lo cual terminaran en .x o .y, podemos eliminar las variables duplicadas.

```{r echo=FALSE, message=FALSE, warning=FALSE}
coet13<-coet13	%>%select(-ends_with(".y"))%>% rename_at(.vars	= vars(ends_with(".x")),.funs	= funs(sub("[.]x$",	"",	.)))	

```

Seguiremos con nuestra unión incluyendo la información 'sdemt113', es importante considerar que uniremos toda la información de las bases y posteriormente limpiaremos las variables duplicadas.

```{r}
sdemcoe13<-merge(sdemt113,coet13,	by=idpersona, all = TRUE)

sdemcoe13<-sdemcoe13	%>% select(-ends_with(".y"))	%>%  rename_at(.vars	= vars(ends_with(".x")),.funs	= funs(sub("[.]x$",	"",	.)))

```

Procederemos a unir las bases de 'vivt113' y 'hogt113'.

```{r}
vivhog13<-merge(vivt113,	hogt113,	by=idvivienda)
vivhog13<-vivhog13	%>% select(-ends_with(".y"))	%>% rename_at(.vars	= vars(ends_with(".x")),.funs	= funs(sub("[.]x$",	"",	.)))

```

Concluimos uniendo todas las bases para tener completa nuestra información de la ENOE para el primer trimestre del año 2013.

```{r}

ENOET113<-merge(vivhog13,	sdemcoe13,	by=idhogar)
ENOET113<-ENOET113	%>% select(-ends_with(".y"))	%>%  rename_at(.vars	= vars(ends_with(".x")),.funs	= funs(sub("[.]x$",	"",	.)))

```

La metodología del INEGI para trabajar con la ENOE indica que la información con la que se podrá trabajar sera aquella que cumpla con el criterio de ser entrevistas validas "r_def=00" y no considerar la residencia "ausente" "c_res=2".

```{r}
ENOET113<-ENOET113%>% filter(r_def==0)	%>% filter(c_res!=2)

```

Repetiremos el mismo procedimiento para obtener la base de datos de la ENOE para el primer trimestre del 2018

```{r include=FALSE}
coet18 <-merge(coe1t118,coe2t118, by= idpersona)

```

```{r include=FALSE}
coet18<-coet18	%>%select(-ends_with(".y"))%>% rename_at(.vars	= vars(ends_with(".x")),.funs	= funs(sub("[.]x$",	"",	.)))	

```

```{r include=FALSE}
sdemcoe18<-merge(sdemt118,coet18,	by=idpersona, all = TRUE)

sdemcoe18<-sdemcoe18	%>% select(-ends_with(".y"))	%>%  rename_at(.vars	= vars(ends_with(".x")),.funs	= funs(sub("[.]x$",	"",	.)))

```

```{r include=FALSE}
vivhog18<-merge(vivt118,	hogt118,	by=idvivienda)
vivhog18<-vivhog18	%>% select(-ends_with(".y"))	%>% rename_at(.vars	= vars(ends_with(".x")),.funs	= funs(sub("[.]x$",	"",	.)))

```

```{r include=FALSE}

ENOET118<-merge(vivhog18,	sdemcoe18,	by=idhogar)
ENOET118<-ENOET118	%>% select(-ends_with(".y"))	%>%  rename_at(.vars	= vars(ends_with(".x")),.funs	= funs(sub("[.]x$",	"",	.)))

```

```{r include=FALSE}
ENOET113<-ENOET113%>% filter(r_def==0)	%>% filter(c_res!=2)
ENOET118<-ENOET118%>% filter(r_def==0)	%>% filter(c_res!=2)

```

Una vez que tenemos completa nuestra base de datos con la que vamos a trabajar podremos eliminar utilizando rm () las bases que utilizamos para realizar la unión.

```{r echo=TRUE}
rm(sdemt113,sdemt118,sdemcoe18,sdemcoe13,coe1t113,coe1t118,coe2t113,coe2t118,coet18,coet13,vivhog18,vivhog13,vivt113,vivt118,hogt113,hogt118)
```
